【裁判字號】    88,再易,1
【裁判日期】    890302
【裁判案由】    再審之訴
【裁判全文】
臺灣彰化地方法院民事判決  八十八年度再易字第一號
    再審原告    甲○○
    訴訟代理人  吳天富律師
    再審被告    乙○○
右當事人間請求遷讓房屋事件，再審原告對於本院民國八十八年四月七日八十七年度
簡上字第一二０號確定判決，提起再審之訴，本院判決如左：
    主      文
本院八十八年四月七日（八十七年度簡上字第一二０號）確定判決廢棄。
再審被告在第二審之上訴駁回。
再審及再審前訴訟費用由再審被告負擔。
    事      實
甲、再審原告方面：
  一、聲明：如主文所示。
  二、陳述：系爭坐落彰化市○○○段西勢子小段一八之一一地號土地上之地上建物
      即門牌號碼彰化市○○里○○路一二八巷二四弄七號之房屋，原為所有權人即
      再審被告於八十三年七月二十一日以新台幣（下同）四百萬元售予訴外人楊淑
      芬，因楊淑芬無力支付價金，再審被告遂與訴外人葉樟德於八十四年二月九日
      訂立合約，由葉樟德承受為買受人，並於同年四月十三日移轉登記與葉樟德，
      葉樟德復於同年八月三十日與再審原告訂立不動產買賣契約，且於同年九月二
      十五日完成所有權移轉登記，原審援引民法第三百七十三條之規定，認再審被
      告係屬有權占有，實有違誤，按再審原被告間並無債之關係存在，再審被告所
      得主張其非屬無權占有者，僅係其得對抗之契約相對人葉樟德，尚不得對抗契
      約以外之第三人即再審原告，蓋買賣契約僅有債權效力，系爭房地係由再審原
      告向前所有權人葉樟德所購買，再審原告基於信賴系爭房地之登記，而取得所
      有權，依法自應受保護，再審被告既已喪失房屋之所有權，其繼續占有系爭房
      屋，縱令得對抗其契約相對人，對信賴登記之第三人即再審原告而言，仍屬無
      權占有，又出賣人已辦理所有權移轉登記，迄未交付其物，買受人間雖屬債務
      不履行之問題，惟次買受人與出賣人間因無債之關係，自無債務不履行問題可
      言，因債之關係僅具相對性，係特定人間得請求特定給付之法律關係，基於債
      之關係之占有權，僅得對他人當事人主張之，不得對抗第三人，且買受人於取
      得訟爭土地所有權後，依民法第七百六十七條所得行使之物上請求權，究與其
      是否依買賣契約請求出賣人交付訟爭土地無涉，不能以其未先向出賣人行使交
      付買賣標的物請求權，而逕依民法第七百六十七條規定，對無權占有訟爭土地
      之第三人主張權利，即指其有違反誠信原則，出賣人已辦理所有權移轉登記，
      但未交付其物，買受人將標的物所有權移轉於第三人，該第三人與出賣人無債
      之關係，故得向出賣人主張所有物返還請求權，是原確定判決認再審被告非屬
      無權占有，其適用法規顯有錯誤，有民事訴訟法第四百九十六條第一項第一款
      適用法規顯有錯誤之事由存在，為此提起本件再審之訴。
乙、再審被告方面：
  一、聲明：再審之訴駁回。
  二、陳述：
    (一)查系爭房屋及其基地，原係再審被告乙○○所有，於八十三年七月二十一日以
      總價肆佰萬元，售予訴外人楊淑芬，嗣楊淑芬因無法支付價金，遂將承買權轉
      讓與葉樟德，由上訴人於八十四年四月十三日，以買賣為原因，將系爭房屋所
      有權移轉登記與葉樟德，而葉樟德復於八十四年八月三十日，將系爭房屋及基
      地，以總價參佰捌拾萬元出售予再審原告，並於八十四年九月二十五日辦妥所
      有權移轉登記，惟因葉樟德尚未付清尾款伍拾萬元予再審被告，並未完全履行
      付款義務，再審被告乃拒絕交付買賣標的物予買受人葉樟德，並當庭提出由證
      人黃晴富所立之證明書乙紙為證，復經證人黃晴富於原審到庭結證：該證明書
      是我出立的，因葉樟德向乙○○買房子（指系爭房屋）尚欠尾款五十萬元，當
      時大家有談及那五十萬元，乙○○賣房子給葉樟德之總額與葉樟德賣房子給甲
      ○○之總額不符，葉樟德同意十五萬元由乙○○收取，隔天房屋要拍賣，忙著
      清償請銀行撤回執行，所以房屋的問題要作一解決，該五十萬元是乙○○與葉
      樟德買賣房屋之尾款，甲○○有談到沒住那麼大，有要再租給乙○○等語，足
      證葉樟德確實尚欠再審被告系爭房屋尾款五十萬元，而再審原告亦同意將系爭
      房屋租與再審被告屬實。
    (二)按訴外人葉樟德雖將系爭房屋出賣並將所有權移轉登記予再審原告，然並未將
      系爭房屋交付再審原告，而再審原被告間並無直接買賣關係，根本非有所謂「
      雙重買賣」之問題，而係由再審被告將系爭房屋出賣與葉樟德，再由葉樟德將
      系爭房屋轉賣與再審原告，乃第一審竟引用最高法院八十三年台上字第三二四
      三號判例意旨，而為再審被告敗訴之判決，顯有誤會。
    (三)由於當初訴外人葉樟德向再審被告之子周志賢騙稱如再審被告蓋章於契約書上
      ，葉樟德即付清尾款伍拾萬元予再審被告，致再審被告誤信為真，將印章交由
      周志賢取交葉樟德蓋於買賣所有權移轉契約書上，而由葉樟德自行將系爭房屋
      所有權移轉登記與葉樟德名下（按葉樟德本人係土地代書，故自行辦理所有權
      移轉登記），惟由於葉樟德事後爽約，拒不交付尾款伍拾萬元予再審被告，因
      此，再審被告亦本於民法第二百六十四條第一項規定，行使同時履行抗辯權，
      於其付清尾款伍拾萬元之前，拒絕將買賣標的物即系爭房屋交付葉樟德，從而
      ，再審被告在未將買賣標的物點交予買受人葉樟德之前，仍有使用收益權，再
      審被告繼續占有買賣標的物即系爭房屋，參照最高法院三十三年上字第六○四
      號判例意旨：「不動產買賣契約成立後，其收益權屬於何方，依民法第三百七
      十三條之規定，應以標的物已否交付為斷，所有權雖已移轉，而標的物未交付
      者，買受人仍無收益權，所有權雖未移轉而標的物已交付者，買受人亦有收益
      權」等語，顯非無權占有。再審原告係向葉樟德買受系爭房屋，其權利不得大
      於葉樟德，而葉樟德既尚欠再審被告尾款五十萬元，對於再審被告尚且不得主
      張無權占有，再審原告何來大於葉樟德之權利而得對於再審被告主張無權占有
      ？從而再審原告起訴主張被乙○○無權占有系爭房屋請求再審被告遷讓交還云
      云，即顯無理由。原確定判決，依民法第三百七十三條規定，認再審被告未依
      買賣契約將系爭房屋交付買受人葉樟德之前，繼續占有，僅屬債務不履行之問
      題，尚非無權占有，再審原告依民法第七百六十七條規定訴請再審被告遷讓交
      還系爭房屋，自非正當，並無適用法規顯有錯誤之情形。
丙、本院依職權調閱本院八十七年度簡上字第一二０號卷宗。
    理      由
一、本件再審原告係主張：系爭房屋係訴外人葉樟德於八十四年二月九日向再審被告
    買受訂立合約，由葉樟德承受為買受人，並於同年四月十三日移轉登記與葉樟德
    ，葉樟德復於同年八月三十日與再審原告訂立不動產買賣契約，且於同年九月二
    十五日完成所有權移轉登記，再審原被告間並無債之關係存在，再審被告所得主
    張其非屬無權占有者，僅係其得對抗之契約相對人葉樟德，尚不得對抗契約以外
    之第三人即再審原告，蓋買賣契約僅有債權效力，再審原告基於信賴系爭房地之
    登記，而取得所有權，依法自應受保護，再審被告既已喪失房屋之所有權，其繼
    續占有系爭房屋，縱令得對抗其契約相對人，對信賴登記之第三人即再審原告而
    言，仍屬無權占有，又出賣人已辦理所有權移轉登記，迄未交付其物，買受人間
    雖屬債務不履行之問題，惟次買受人與出賣人間因無債之關係，自無債務不履行
    問題可言，因債之關係僅具相對性，係特定人間得請求特定給付之法律關係，又
    依民法第七百六十七條所得行使之物上請求權，究與其是否依買賣契約請求出賣
    人交付訟爭土地無涉，不能以其未先向出賣人行使交付買賣標的物請求權，而逕
    依民法第七百六十七條規定，對無權占有訟爭土地之第三人主張權利，即指其有
    違反誠信原則，出賣人已辦理所有權移轉登記，但未交付其物，買受人將標的物
    所有權移轉於第三人，該第三人與出賣人無債之關係，故得向出賣人主張所有物
    返還請求權，原確定判決認再審被告非屬無權占有，其適用法規顯有錯誤，並影
    響裁判，有民事訴訟法第四百九十六條第一項第一款適用法規顯有錯誤之事由存
    在，為此提起再審之訴等情。再審被告則以：系爭房地由訴外人葉樟德向再審被
    告以四百萬元承購，並為所有權移轉登記，嗣葉樟德於八十四年八月三十日，將
    系爭房屋及基地，再以三百八十萬元售予再審原告，並於八十四年九月二十五日
    辦妥所有權移轉登記，惟葉樟德尚未付清尾款五十萬元予再審被告，並未完全履
    行付款義務，再審被告乃拒絕交付買賣標的物予買受人葉樟德，兩造與葉璋德曾
    協議該尾款債務由再審原告承擔，再審原告亦同意將系爭房屋租與再審被告，再
    審被告於其付清尾款五十萬元之前，拒絕將買賣標的物即系爭房屋交付葉樟德，
    從而，再審被告在未將買賣標的物點交予買受人葉樟德之前，仍有使用收益權，
    ，尚非無權占有，再審原告依民法第七百六十七條規定訴請再審被告遷讓交還系
    爭房屋，自非正當，原確定判決並無適用法規顯有錯誤之情形等與置辯。
二、經查，系爭房屋係由訴外人葉樟德向再審被告以四百萬元承購，並為所有權移轉
    登記，嗣葉樟德於八十四年八月三十日將系爭房屋及基地，再以三百八十萬元售
    予再審原告，並於八十四年九月二十五日辦妥所有權移轉登記等情，為兩造所是
    認，再審被告雖辯稱：兩造與葉璋德曾協議該尾款債務由再審原告承擔，再審原
    告亦同意將系爭房屋租與再審被告云云。惟查，證人黃晴富於第一審言詞辯論時
    固到庭結證：該證明書是我出立的，因葉樟德向乙○○買房子（指系爭房屋）尚
    欠尾款五十萬元，當時大家有談及那五十萬元，乙○○賣房子給葉樟德之總額與
    葉樟德賣房子給甲○○之總額不符，葉樟德同意十五萬元由乙○○收取等語，然
    亦證稱對於再審原告有無表示要承擔該五十萬元債務，伊未聽聞，且當時兩造並
    未簽訂租賃契約等語屬實在卷，是依證人所述葉璋德對再審被告所負之尾款債務
    僅其中十五萬元，由葉璋德表示將債權讓與得由再審被告之子收取，無證據足認
    再審原告有承擔該筆五十萬元債務之情，又依證人雖稱當時曾談及出租一事，惟
    兩造並未約定租賃範圍、租金及租期等事項，亦未訂定租賃契約，此為再審被告
    所自承，是租賃契約之必要之點兩造尚未互為意思表示之一致，顯然尚未成立，
    因此再審被告所為之上開辯述，洵無足採。
三、按依土地法所為之登記，有絕對效力，土地法第四十三條定有明文。又土地法第
    四十三條所謂依本法所為之登記有絕對之效力，係為保護第三人起見，將登記事
    項賦予絕對真實之公信力（五十年度台上字第九二九號判例請參照）。而債之關
    係，係特定人間得請求給付之法律關係，債之關係可作為占有之本權，但因債之
    關係僅具相對性，基於債之關係之占有權，僅得對他方當事人主張之，不得對抗
    第三人。本件系爭房地由再審被告出售與訴外人葉璋德並為移轉登記，葉璋德再
    售予再審原告，復已為所有權移轉登記完畢，則再審原告即係受登記有絕對效力
    保護之第三人，雖再審被告與前手葉璋德間因買賣關係，葉璋德尚有部分價金未
    為給付，再審被告對葉璋德而言，就債之關係雖得拒絕交付買賣標的物，主張同
    時履行抗辯，並繼續占有系爭標的物，尚屬有權占有，惟此債之關係僅存在於其
    與葉璋德之間，其因債之關係得主張之占有本權亦僅得對抗買受人葉璋德，系爭
    房地之所有權嗣後既已移轉登記與第三人即再審原告，再審原告已為該房地之所
    有權人，而再審原被告間並無債之關係存在，再審被告與葉璋德間之債務關係並
    不得持以對抗信賴登記之第三人再審原告，即對再審原告而言再審被告係屬無合
    法之占有權源，為屬無權占有無訛，再審原告自得依民法第七百六十七條第一項
    之規定對再審被告主張物上請求權，原確定判決認再審被告得依民法第三百七十
    三條買賣之規定，向再審原告主張有權占有，洵屬有誤，是再審原告主張原確定
    判決適用法規顯有錯誤，尚屬有據。
四、從而，再審原告以此主張再審被告遷讓交還系爭房屋與再審原告，為有理由，應
    予准許，原確定判決為再審被告勝訴之判決，廢棄原判決駁回再審原告第一審之
    訴，尚有未洽，依法應予廢棄改判。
五、據上論結，本件再審之訴為有理由，依民事訴訟法第五百零五條、第四百五十條
    、第七十八條，判決如主文。
中      華      民      國    八十九    年      三      月      二      日
                                臺灣彰化地方法院民事第一庭
~B審判長法官  鍾堯航
~B法      官  王義閔
~B法      官  黃倩玲
右為正本係照原本作成。
本件判決不得上訴。
~B法院書記官  彭月美
中      華      民      國    八十九    年      三      月      二      日


司法院資訊處製作；財團法人民間司法改革基金會備份。
